【裁判字號】    98,上訴,4573
【裁判日期】    990119
【裁判案由】    偽造文書等
【裁判全文】
臺灣高等法院刑事判決                98年度上訴字第4573號
上  訴  人  臺灣臺北地方法院檢察署檢察官
上  訴  人
即  被  告  丙○○
上列上訴人因被告偽造文書等案件，不服臺灣臺北地方法院98年
度訴字第1319號，中華民國98年10月26日第一審判決（起訴案號
：臺灣臺北地方法院檢察署98年度偵字第17022 號），提起上訴
，本院判決如下：
    主  文
原判決關於丙○○被訴詐欺取財未遂罪部分撤銷。
丙○○被訴詐欺取財未遂罪部分無罪。
其他上訴駁回。
    理  由
一、公訴意旨略以：被告丙○○與丁○○（原名林丁○○）之前
    配偶乙○○為朋友關係，丙○○明知乙○○並未取得丁○○
    之同意或授權，且自己並無出借新台幣（下同）2 千萬元予
    乙○○之意願與資力，竟與黃進甲（已於民國95年10月22日
    死亡）共同基於教唆行使偽造私文書及意圖為自己不法所有
    之犯意聯絡，先於95年8 月28日15時許，在臺北市中山區○○○路之統一便利超商，教唆乙○○在附表所示之借據及本
    票上偽造「林丁○○」之簽名，並將乙○○向丙○○借款 2
    千萬元之不實事項記載於借據上，由乙○○佯向丙○○借取
    2 千萬元而行使之，足以生損害於丁○○。又丙○○明知其
    僅分次出借共2百萬元之現金予乙○○，其對乙○○並無2千
    萬元之債權，竟於96年12月27日，檢附前開不實借據，著手
    具狀向臺灣臺北地院（下稱臺北地院）聲請核發支付命令，
    使該法院陷於錯誤而核發97年度促字第224 號支付命令，俟
    該支付命令寄送至丁○○位於臺北市○○區○○路2段132巷
    7號4樓住所時，再由乙○○刻意攔截代丁○○簽收，藉此隱
    瞞丁○○，使其錯過支付命令之20日異議期間而確定後，進
    而由丙○○於97年2 月29日聲請強制執行，足以生損害於法
    院核發支付命令之正確性及丁○○。嗣丁○○於97年3 月間
    接獲臺北地院97年3 月4日北院隆97執木字第17452號執行命
    令及臺灣桃園地方法院97年3 月17日桃院永執97年司執助竹
    字第499 號囑託查封登記函，甚為震驚，旋緊急向前開法院
    聲請閱卷並報警處理後，始悉上情，因認被告涉有刑法第28
    條、第29條、第210條、第216條之共同教唆行使偽造私文書
    罪及同法第339條第1項之詐欺取財未遂罪嫌。
二、按犯罪事實應依證據認定之，無證據不得認定犯罪事實，又
    不能證明被告犯罪者應諭知無罪之判決，刑事訴訟法第 154
    條第2項、第301 條第1項分別定有明文。次按刑事訴訟法所
    謂認定犯罪事實之證據，係指足以認定被告確有犯罪行為之
    積極證據而言，該項證據自須適合於被告犯罪事實之認定，
    始得採為斷罪資料。如未能發現相當證據，或證據不足以證
    明，自不能以推測或擬制之方法，以為裁判基礎。又認定犯
    罪事實所憑之證據，雖不以直接證據為限，間接證據亦包括
    在內，然而無論直接證據或間接證據，其為訴訟上之證明，
    須於通常一般人均不致有所懷疑，而得確信其為真實之程度
    者，始得據為有罪之認定，倘其證明尚未達到此一程度，而
    有合理之懷疑存在時，事實審法院復已就其心證上理由予以
    闡述，敘明其如何無從為有罪之確信，即應為無罪之判決（
    最高法院29年度上字第3105號、40年度臺上字第86號及76年
    度臺上字第4986號判例參照）。
三、公訴人認被告涉犯教唆行使偽造私文書及詐欺取財未遂罪嫌
    ，係以被告之供述，告訴人丁○○之指訴，證人乙○○於偵
    查中之證述，起訴書附表所示之借據及本票（下稱系爭借據
    及本票）、被告96年12月27日聲請核發支付命令之聲請狀、
    臺北地院97年度促字第224 號支付命令及其送達證書與確定
    證明書、被告97年2 月29日聲請強制執行之聲請狀、臺北地
    院97年3 月4日北院隆97執木字第17452號執行命令及臺灣桃
    園地方法院97年3月17日桃院永執97年司執助竹字第499號囑
    託查封登記函、臺北地院98年度簡字第1004號刑事簡易判決
    為其主要論據。惟訊據被告堅決否認有何教唆行使偽造私文
    書罪及詐欺取財未遂犯行，並辯稱：(一)乙○○於95年8 月間
    主動提議認伊為乾女兒，為表示大方及豪氣，將已經在他處
    書寫好之二千萬元本票及借據交伊收受，乙○○還說其妻丁○○同意這件事，嗣乙○○因未清償前向伊所借之二百萬元
    債務，伊才向法院聲請支付命令及強制執行丁○○之財產，
    丁○○自知理虧，主動要求與伊和解，願支付乙○○所借之
    本金二百萬元，交換伊撤回強制執行案件，丁○○同時取回
    本票及借據，詎知和解後，丁○○竟委請律師向檢察官對伊
    提出告訴偽造文書及詐欺未遂罪名，伊才是被害人，一路被
    乙○○騙錢、騙感情，又被丁○○利用司法追打，伊沒有犯
    罪，被判詐欺罪是冤枉的。(二)伊完全不知道乙○○並未經其
    妻丁○○之同意，即代丁○○在借據及本票上簽名等語。經
    查：
四、被告涉犯詐欺取財未遂罪部分（原審判處有罪部分）：
  (一)按刑法第339條第1項詐欺罪之成立，以意圖為自己或第三人
    不法所有，以詐術使人將本人或第三人之物交付為要件。所
    謂以詐術使人交付，必須被詐欺人因其詐術而陷於錯誤，若
    其所用方法，不能認為詐術，亦不致使人陷於錯誤，即不構
    成該罪（最高法院46年臺上字第260號判例參照）
  (二)證人乙○○於本院審理時先證稱：「（你在何時把兩千萬的
    本票與借據交給丙○○？）95年8 月左右在民生東路的7-11
    超商與朋友黃進甲一起開立借據與本票，之後才與丙○○碰
    面時交給她」、「（你欠丙○○兩百萬，為何本票寫兩千萬
    ？）我與黃進甲本來要一起投資不動產，怕我太太不同意，
    所以想先向被告借，我本來要借兩千萬，由黃先生當保證，
    後來發現沒有利潤，所以沒有投資，實際上我借了兩百萬，
    我太太與被告和解時，才拿兩百萬給被告」、「（丙○○是
    你的乾女兒？）是」、「（你是借兩百萬的同時，就同時給
    本票與借據？）本票先給…，之後才給借據，借據給的時候
    我就已經簽好了丁○○的名字」、「（你有無跟被告說如果
    沒有錢就向我太太拿？）有」、「（丙○○有無交給你兩百
    萬？）有，被告怕我向她借兩千萬，沒有辦法拿回錢」等語
    ，後則改稱：「（對於丙○○說兩百萬是借的，其他的部分
    ，是丙○○當你乾女兒要送給她的？）當時我有跟丙○○講
    過這件事，後來有寫說要給她兩千萬」等語（見本院卷第51
    頁反面至54頁），足見被告取得二千萬元之系爭本票及借據
    ，除證人乙○○向被告借款二百萬元外，其餘一千八百萬元
    應是證人乙○○贈送乾女兒即被告之款項，再參以證人甲○○於本院審理時亦證稱：「（丙○○說她有拿本票與借據向
    你請教？ ）有，我們在UCC餐廳，當時有很多人在場，乙○○也在場，因為丙○○拿兩千萬的本票問我，我問乙○○你
    怎麼會有這麼多錢，他說他太太有錢，可以付」等語（見本
    院卷第53頁）及被告並未教唆證人乙○○在系爭借據及本票
    上偽造「林丁○○」之簽名等情（詳如後述），益徵被告確
    係合法取得系爭借據及本票無疑。
  (三)被告於96年12月27日檢附由系爭借據及本票，將告訴人列為
    債務人，具狀向臺灣臺北地方法院聲請核發支付命令，經法
    院以告訴人為債務人核發支付命令確定後，繼於97年2 月29
    日聲請對告訴人之財產強制執行，是被告聲請支付命令及強
    制執行之行為應係依法保障其債權之行為，尚難遽認被告有
    意圖為自己不法所有之意圖及施以詐術方法，使法院人員陷
    於錯誤，誤認告訴人為債務人，而核發支付命令之情事。
  (四)綜上所述，原審未詳勾稽，遽對被告為有罪之判決，容有未
    洽。被告上訴否認犯罪，而指摘原判決不當，為有理由，自
    應由本院將原判決予以撤銷，並諭知被告無罪。
五、被告涉犯共同教唆行使偽造私文書部分（原審判處無罪部分
    ）：
  (一)公訴人雖認被告涉犯教唆行使偽造私文書罪嫌，係以證人乙○○於偵查中雖證述確實是被告與黃進甲要其簽告訴人之簽
    名云云，然被告於偵審中始終堅詞否認有此等行為，又證人
    乙○○於原審審理時，經原審法官告以其偽證之處罰，並與
    其多次確認後，仍結證稱：不是被告教唆其偽造林丁○○之
    簽名，被告並不知情等語（見原審卷第32頁反面），再於本
    院審理時證稱：「（你以前在檢察官那邊說是因為被告丙○○與黃進甲，叫你簽你太太的名字？）當時是說錯話」等語
    （見本院卷第52頁反面），又因本案另一涉嫌教唆行使偽私
    文書之黃進甲已於95年10月22日死亡，有其個人基本資料在
    卷可稽（見他字第5012號偵查卷第76頁），已不能調查。在
    被告否認犯罪，證人乙○○又已承認其先前於偵查中所證述
    是被告與黃進甲要其簽告訴人之簽名為不實陳述之情形下，
    當認依卷內之證據，本院無從形成被告有罪確信之心證，自
    應為其有利之認定。
  (二)綜上所述，公訴人所舉之證據，不足以證明被告確有共同教
    唆使行使偽造私文書之犯行。此外，本院復查無其他積極證
    據足資證明被告有此部分之犯行，原審為被告無罪之判決，
    其認事用法，核無違誤，應予維持。檢察官上訴並未提出任
    何積極證據，徒就原審已取捨證據再為爭執，要屬無憑，是
    此部分檢察官上訴為無理由，應予駁回。
據上論斷，應依刑事訴訟法第368條、第369條第1項、第364條、
第301條第1項，判決如主文。
本案經檢察官郭棋湧到庭執行職務。
中    華    民    國    99    年    1     月    19    日
                  刑事第二十庭審判長法  官  楊貴雄
                                    法  官  許必奇
                                    法  官  周明鴻
以上正本證明與原本無異。
偽造文書部分如不服本判決，應於收受送達後10日內向本院提出
上訴書狀，其未敘述上訴之理由者並得於提起上訴後10日內向本
院補提理由書（均須按他造當事人之人數附繕本）「切勿逕送上
級法院」。
其餘部分不得上訴。
                                    書記官  郭彥琪
中    華    民    國    99    年    1     月    19    日


司法院資訊處製作；財團法人民間司法改革基金會備份。
